臺灣彰化地方法院刑事判決　　　　　　　 95年度訴字第748號
公　訴　人　臺灣彰化地方法院檢察署檢察官
被　　　告　己○○
　　　　　　　　　　（現另案於臺灣雲林監獄執行中）
　　　　　　丁○○
　　　　　　　　　　（現另案於臺灣彰化監獄執行中）
共　　　同
指定辯護人　袁烈輝律師
被　　　告　乙○○
　　　　　　　　　　（現另案於臺灣雲林第二監獄執行中）
上　一　人
選任辯護人　張奕群律師
被　　　告　丙○○
上　一　人
指定辯護人　袁烈輝律師
上列被告等因妨害自由等案件，經檢察官提起公訴（九十四年度
偵字第五七六０號、九十四年度偵緝字第六０九號），本院判決
如下：
    主    文
己○○共同以非法方法，剝奪人之行動自由，累犯，處有期徒刑
壹年月。
丁○○共同以非法方法，剝奪人之行動自由，處有期徒刑壹年肆
月。
乙○○共同以非法方法，剝奪人之行動自由，處有期徒刑壹年貳
月。
丙○○無罪。
    犯罪事實
一、己○○前因違反毒品危害防制條例案件，經法院判處有期徒
    刑五月確定，於民國九十年八月三日執行完畢。
二、緣丁○○與古晏蒨（另為不起訴處分）係分居多年斷了聯繫
    之夫妻，與丙○○是兄弟，與己○○、乙○○則為朋友關係
    ，適於九十四年六月十日二十三時許，丁○○駕駛車牌號碼
    七Ｃ－七０四五號自用小客車搭載己○○、乙○○，行經彰
    化縣員林鎮○○路○段七四０號「閱讀咖啡館」時，恰巧目
    睹古晏蒨與戊○○在內獨處，丁○○因而心生不滿，乃向己○○、乙○○提議強押戊○○至他處質問，三人隨即共同基
    於剝奪他人行動自由之犯意聯絡，由己○○手持電擊棒一支
    （未扣案）與空手之乙○○留在車旁等候，丁○○則攜帶所
    有之蝴蝶刀一把（未扣案，非槍砲彈藥刀械管制條例公告列
    管之刀械）進入「閱讀咖啡館」內，古晏蒨見狀嚇得立即離
    去，丁○○即持刀要求戊○○隨其走，復強拉戊○○出「閱
    讀咖啡館」外，戊○○在此情狀下只得隨丁○○上車，丁○○並以電話告知丙○○已於「閱讀咖啡館」尋獲古晏蒨，要
    求丙○○旋至上址會合，惟未告以強押戊○○之事，未幾丁○○載同己○○、乙○○、戊○○正欲離去之際，適巧丙○○亦駕駛車牌號碼九Ｕ－五七八二號自用小客車搭載友人甲○○到達「閱讀咖啡館」，倉促間丁○○僅對丙○○說「走
    、走、跟我走」，即繼續駕駛前開七Ｃ－七０四五號自用小
    客車，由己○○坐右前座，乙○○坐左後座看守坐於右後座
    之戊○○，以此方式控制並剝奪戊○○之行動自由，不知情
    之丙○○則仍駕駛前開九Ｕ－五七八二號自用小客車附載亦
    不知情之甲○○跟隨在後，待車輛駛至彰化縣員林鎮出水巷
    往西約八十公尺（百果山登山道路觀景臺）偏僻暗處時，丁○○即停車，丙○○亦停止並於車內等待下車小解之甲○○
    ，丁○○、己○○、乙○○、戊○○則均下車，因丁○○懷
    疑戊○○帶有錄音筆，遂命戊○○蹲下，並將隨身背包內物
    品倒於地上，戊○○依指示倒出胃藥、紙張後，旋趁隙自該
    處斜坡跳下脫逃，因此受有左肱骨大轉子撕裂性骨折、四肢
    多處挫傷等傷害。俟經戊○○提出告訴，始循線查獲上情。
三、案經戊○○訴請彰化縣警察局鹿港分局報告臺灣彰化地方法
    院檢察署檢察官偵查起訴。
    理    由
壹、證據能力部分：
一、按被告以外之人於審判外之言詞或書面陳述，除法律有規定
    者外，不得作為證據，刑事訴訟法第一百五十九條第一項定
    有明文。被告丁○○、乙○○、丙○○於警詢時關於其他共
    同被告之證述，屬各該被告以外之人於審判外向司法警察所
    為之言詞供述，另證人即被害人戊○○、證人古晏蒨、甲○○於警詢時之證述，亦係被告以外之人於審判外之言詞陳述
    ，均經辯護人主張不得作為證據，且核無得例外有證據能力
    之情形，依刑事訴訟法第一百五十九條第一項規定，各該被
    告以外之人於警詢時之證述對各該被告而言，並無證據能力
    。
二、按被告以外之人於偵查中向檢察官所為陳述，除顯有不可信
    之情況者外，得為證據，刑事訴訟法第一百五十九條之一第
    二項定有明文。蓋因檢察官與法官同為司法官署，且檢察官
    代表國家偵查犯罪，依法有訊問被告、證人及鑑定人之權力
    ，並須對被告有利、不利之情形均應注意，況徵諸實務運作
    ，檢察官實施刑事偵查程序，亦能恪遵法定程序之要求，不
    致有違法取證情事且可信度極高，是被告以外之人前於偵查
    中已具結而為證述，除反對該項供述得具有證據能力之一方
    ，已釋明「顯有不可信之情況」之理由外，不宜以該證人未
    能於審判中接受他造之反對詰問為由，即遽指該證人於偵查
    中之陳述不具證據能力，方符前揭法條之立法意旨。查被告
    丁○○、己○○、乙○○、丙○○於偵訊時關於其他共同被
    告所為之證述，證人戊○○、古晏蒨、甲○○分別於檢察官
    偵查時所為陳述，均經具結，有各該結文附卷可稽，且本院
    審酌該等言詞陳述均係出於其等自由意識所為，又無其他證
    據足認該等證述有何顯不可信之情事，是上揭偵查中之證言
    ，自均具有證據能力。
貳、有罪部分：（被告丁○○、己○○、乙○○妨害自由部分）
一、認定犯罪事實所憑之證據及理由：
　　訊據被告丁○○、己○○、乙○○對於上開共同以非法方法
    ，剝奪被害人戊○○行動自由之犯罪事實，於本院準備程序
    及審理時均坦承不諱，皆供稱：確實有妨害自由，這部分認
    罪等語，被告丁○○更詳細坦認：其進入咖啡館時拿著刀子
    ，拉戊○○胸前衣服，叫戊○○跟其走，說有事情要問戊○○，其一直拉戊○○到咖啡館門外，才將刀子收起來，但還
    是拉著戊○○胸前衣服，一直拉到車門旁，其叫戊○○先上
    車，戊○○就上車，己○○、乙○○有看到其拿蝴蝶刀押戊○○上車，之後一同前往百果山（見本院卷九十六年五月十
    五日審判筆錄第二三、二四頁，臺灣彰化地方法院檢察署九
    十四年度偵字第五七六０號卷第四四頁）等語甚詳，而被告
    己○○亦自承有持電擊棒在「閱讀咖啡館」外等候屬實，另
    證人即被害人戊○○也於審理中具結證陳：丁○○進入閱讀
    咖啡館就把伊押走，押上車子右後座，左邊是乙○○，右前
    座是己○○，並把車內的兒童安全鎖鎖上，所以伊從裡面沒
    有辦法打開，最後到百果山人行步道那裡（見本院卷九十六
    年六月二十六日審判筆錄第六頁）等詞，足認被告丁○○、
    己○○、乙○○前揭自白與事實相符，值予憑採。本案被告
    丁○○、己○○、乙○○就剝奪證人戊○○行動自由之犯行
    ，事證明確，堪以認定，應依法論科。
二、新舊法比較部分：
    按刑法業於九十四年一月七日修正，於同年二月二日公布，
    並於九十五年七月一日施行。修正後刑法第二條第一項規定
    ，已將新舊法律適用之「從新從輕」原則，改採「從舊從輕
    」原則，而此規定僅係規範行為後法律變更所生新舊法律比
    較適用之準據法，並非實體刑罰法律，自不生行為後法律變
    更之比較適用問題，應逕行適用新法第二條第一項之規定，
    為「從舊從輕」之比較。
(一)被告己○○行為後，刑法第四十七條累犯之規定，已於九十
    四年二月二日修正公布，並於九十五年七月一日施行，惟被
    告己○○不論依修正前之刑法第四十七條，或修正後之刑法
    第四十七條第一項規定，均構成累犯，新、舊法對被告己○○並無有利或不利之情形。
(二)刑法第三百零二條第一項法定刑為罰金部分：
  1.刑法第三十三條第五款亦於九十四年二月二日修正公布，並
    自九十五年七月一日起施行；修正後刑法第三十三條第五款
    規定「罰金：新臺幣一千元以上，以百元計算之。」，與修
    正前刑法第三十三條第五款規定「罰金：一元以上。」不同
    。經比較新舊法結果，以舊法較有利於行為人，故依刑法第
    二條第一項前段規定，本案關於刑法第三百零二條第一項之
    法定刑罰金部分，自應適用行為時之法律即修正前刑法第三
    十三條第五款規定，決定其罰金部分之法定刑。
  2.法定刑為罰金之提高標準之新舊法適用：
    刑法罰金刑提高標準業於九十五年六月十四日以華總一義字
    第０九五０００三五一八一號令增訂公布刑法施行法第一條
    之一，明定：「中華民國九十四年一月七日刑法修正施行後
    （按指九十五年七月一日），刑法分則編所定罰金之貨幣單
    位為新臺幣。九十四年一月七日刑法修正時，刑法分則編未
    修正之條文定有罰金刑者，自九十四年一月七日刑法修正施
    行後，就其所定數額提高為三十倍。但七十二年六月二十六
    日到九十四年一月七日新增或修正之條文，就其所定數額提
    高為三倍。」，與該條增訂公布前，就罰金刑部分所適用之
    罰金罰鍰提高標準條例第一條前段、現行法規所定貨幣單位
    折算新臺幣條例第二條規定並無不同。而刑法第三百零二條
    第一項係刑法分則編未修正之條文而定有罰金刑者，比較新
    舊法適用之結果，其關於法定刑為罰金部分之提高標準，新
    法並無較有利於被告之情形，故依刑法第二條第一項前段規
    定，本案關於上開刑法法條法定刑罰金提高標準部分，自以
    行為時之法律即罰金罰鍰提高標準條例第一條及現行法規所
    定貨幣單位折算新臺幣條例第二條，有利於被告。
(三)綜上所述，揆諸修正後刑法第二條第一項前段、後段規定之
    「從舊從輕」原則，自應整體適用被告行為時之法律，即修
    正前之相關刑罰法律，對被告較為有利。
三、論罪科刑部分：
(一)核被告丁○○、己○○、乙○○所為，均係犯刑法第三百零
    二條第一項妨害自由罪。被告丁○○、己○○、乙○○間，
    皆有犯意聯絡及行為分擔，為共同正犯（刑法第二十八條有
    關共同正犯之規定，僅作文字修正，對於狹義共同正犯《指
    有犯意聯絡及行為分擔之數行為人》之認定，不生任何影響
    ，並非刑法第二條第一項所指之法律有變更，即無該條項之
    適用，應依一般法律適用原則，適用裁判時法，最高法院九
    十五年十一月七日第二十一次刑事庭會議決議可資參照）。
(二)查被告己○○前因違反毒品危害防制條例案件，經法院判處
    有期徒刑五月確定，於九十年八月三日執行完畢乙情，有臺
    灣高等法院被告前案紀錄表及臺灣彰化地方法院檢察署刑案
    資料查註紀錄表在卷可按，其受有期徒刑之執行完畢，五年
    內再犯本案法定本刑有期徒刑以上之罪，應依修正前之刑法
    第四十七條，論以累犯，並加重其刑。
(三)爰審酌被告丁○○僅因見其妻與證人戊○○相約喝咖啡，即
    醋勁大發，帶領被告己○○、乙○○仗恃人多勢眾，以剝奪
    證人戊○○行動自由之方式，以達興師問罪之目的，犯罪動
    機顯屬可議，對證人戊○○身心造成威脅與危害，復考量被
    告丁○○係指揮主導本案之人，被告己○○、乙○○犯罪情
    節較輕，迄均未與證人戊○○達成和解，惟兼衡其等犯後皆
    坦承犯行，態度尚可等一切情狀，分別量處如主文所示之刑
    ，以示懲處。
(四)被告丁○○、己○○各別所有供本案犯罪使用之蝴蝶刀一把
    、電擊棒一支，既均未據扣案，又非違禁物，爰不併予宣告
    沒收。
、不另為無罪之諭知部分（被告丁○○、己○○、乙○○傷害
    、強盜部分）暨無罪部分（被告丙○○妨害自由、傷害、強
    盜部分）：
一、公訴意旨又認被告丁○○、己○○、乙○○、丙○○將戊○○押上丁○○所駕車牌號碼七Ｃ－七０四五號自用小客車後
    ，丙○○亦駕駛車牌號碼九Ｕ－五七八二號自用小客附載不
    知情友人甲○○跟隨在後，一同駛至彰化縣員林鎮出水巷往
    西約八十公尺（百果山登山道路觀景臺）偏僻處，丁○○即
    停車並命戊○○下車，再由丙○○等人一同毆打戊○○，並
    趁戊○○無法抵抗之際，共同強行強盜戊○○皮包及其內現
    金新臺幣（下同）五十三萬五千元、行動電話四支等財物，
    得手後丁○○旋將戊○○推下山崖，致戊○○受有左肱骨大
    轉子撕裂性骨折、四肢多處挫傷等傷害，因認被告丁○○、
    己○○、乙○○另涉犯刑法第二百七十七條第一項傷害罪及
    第三百三十條、第三百二十八條第一項加重強盜罪嫌；被告
    丙○○亦涉有刑法第三百零二條第一項妨害自由罪、第二百
    七十七條第一項傷害罪及第三百三十條、第三百二十八條第
    一項加重強盜罪嫌。
二、按犯罪事實應依證據認定之，無證據不得認定犯罪事實，刑
    事訴訟法第一百五十四條第一項定有明文。又犯罪事實之認
    定，應憑真實之證據，倘證據是否真實尚欠明確，自難以擬
    制推測之方法，為其判斷之基礎；而認定犯罪事實之證據係
    指足以認定被告確有犯罪行為之積極證據而言，該項證據自
    須適合於被告犯罪事實之認定，始得採為斷罪資料，最高法
    院五十三年臺上字第六五六號、二十九年上字第三一０五號
    判例可資參照。且刑事訴訟上證明之資料，無論其為直接或
    間接證據，均須達於通常一般之人均不致有所懷疑，而得確
    信其為真實之程度，始得據為有罪之認定，若其關於被告是
    否犯罪之證明未能達此程度，而有合理懷疑之存在，致使無
    從形成有罪之確信，根據「罪證有疑，利於被告」之證據法
    則，即不得遽為不利被告之認定，亦有最高法院七十六年臺
    上字第四九八六號判例可稽。
三、公訴意旨認被告丁○○、己○○、乙○○、丙○○涉犯上開
    傷害、加重強盜罪嫌，暨被告丙○○涉有妨害自由罪嫌，無
    非係以證人戊○○之指述為其唯一依據。惟訊據被告丁○○
    、己○○、乙○○、丙○○均堅決否認有何共同傷害、強盜
    犯行，被告丁○○、己○○、乙○○同辯稱：其等並未強盜
    戊○○的包包、現金及手機，當時在百果山下車後，雖然有
    叫戊○○倒出包包內的物品，但戊○○是將包包掛在身上直
    接倒東西，只有倒出胃藥及紙張，沒有現金、手機，且戊○○倒完東西後，一下子就背著背包趁機跳下斜坡逃走，又其
    等自始都沒有毆打戊○○等語；另被告丙○○則以：伊到「
    閱讀咖啡館」時，丁○○馬上就要伊跟車，說「走、走，跟
    我走」，伊根本沒有看到戊○○被押上車，也不知道丁○○
    有押戊○○在車內，剛到百果山不久，戊○○就跳下斜坡跑
    走，此時伊才下車問丁○○那人是誰，伊並未強押、毆打或
    強盜戊○○財物等語置辯。查：
(一)關於被告丁○○、己○○、乙○○、丙○○四人有無共同強
    盜乙節，證人戊○○固於偵訊時證稱：丁○○、己○○、乙○○、丙○○搶走渠ＬＶ的大包包，裡面有現金五十三萬五
    千元，四支手機約六萬元，在百果山的時候，就被他們連同
    袋子一起拿走，渠有反抗，被他們毒打，但不知是誰打渠，
    因為渠抱著頭蹲著，搶了後，丁○○斜背在身上，並用手勒
    渠脖子，之後丁○○將渠推下山（見同上偵卷第三五、一二
    ０、一七九頁）等語；惟於本院審理時，則改證稱：被搶走
    的包包裡面有現金五十三萬五千元，四支手機約六萬元，還
    有包包是ＬＶ的價值五萬八千元，渠醒來時連包包都不見了
    ，本來渠也很單純，希望他們沒有搶，在警察救渠後、還未
    作筆錄前，渠有請警察帶渠回現場去找，從掉下去的地方到
    山底都有找，結果沒找到，包包、現金及手機都不見，渠可
    以確定包包是在案發現場掉的，但沒辦法確定何時掉包包，
    另沒有人直接動手搶渠包包內的現金（見本院卷同上筆錄第
    七至十五頁）等語，由證人戊○○上開證詞內容觀之，關於
    被告丁○○、己○○、乙○○、丙○○究竟有無強盜、或何
    時、如何強盜證人戊○○之包包、現金及手機等重要情節，
    前後所證存有不一致且不確定之情形，已難遽信屬實。徵諸
    人之供述為可變性證據，本具有觀察不正確、記憶錯誤、描
    述不精確及故意為虛偽陳述之不確定性，此所以法制上對證
    人之證言須以直接審理及交互詰問方式探求其真實及正確性
    之原因；雖證人之記憶亦存有因觀察力、注意力及記憶力不
    同而不完整及遺忘之缺陷，並易隨時間之經過而模糊淡忘，
    倘主要陳述一致，固非不得採為裁判之基礎，然如不一致部
    分之陳述已足以影響犯罪事實之認定，該不一致之陳述，在
    無其他證據（尤其是不可變性之證據）之補強下，自不得遽
    採為認定犯罪之證據。本案互核證人戊○○先後證言，顯然
    不一致，且除證人戊○○單方面指述外，並無其他積極證據
    足認證人戊○○當日確實攜帶現金五十三萬五千元、手機四
    支在身，況縱證人戊○○所言，渠該日於百果山遺失裝有五
    十三萬五千元現金及四支手機之ＬＶ大包包屬實，亦無從僅
    因證人戊○○事後返回遍尋不著遺失物，轉而推測上開物品
    係遭被告四人以強暴至使不能抗拒之手段強行取去，是本院
    自難僅憑證人戊○○互有出入之證詞，率認被告四人有公訴
    人所指之強盜犯行。
(二)又被告戊○○雖指稱：在百果山被搶時，因伊反抗，遭被告
    丁○○、己○○、乙○○、丙○○毒打，但不知是誰打伊，
    因為伊抱著頭蹲著，他們都是用手打伊身體、頭部，也有用
    腳踢伊，打多久忘記了，大約三、五分鐘，當然痛，他們打
    伊的時候都是徒手云云。然稽之卷附國軍台中總醫院附設民
    眾診療服務處診斷證明書、證人戊○○受傷照片所示，證人
    戊○○係左肱骨大轉子撕裂性骨折、四肢多處挫傷，傷勢屬
    集中於手腳、身體之大範圍刮擦傷，顯與證人戊○○所述被
    告四人之施暴過程不相吻合。因之，證人戊○○雖受有如犯
    罪事實欄所載之傷情，然究係如何受傷，是否確屬被告丁○○、己○○、乙○○、丙○○所為，即非無疑。再者，除被
    告四人均一再否認有任何傷害行為外，當日同在場之證人甲○○亦於本院審理時具結證陳：到百果山停車後，渠因尿急
    就先下車，尿到一半聽到有聲音說「蹲下、東西倒出來、你
    跟我太太什麼關係」這幾句話，渠就轉頭看，看到有人跑掉
    ，沒有看到任何人打架或打被害人（見本院九十六年六月二
    十六日審判筆錄第十八至二一頁）等語明確，以上相互勾稽
    ，足認被告四人辯稱其等均未毆打戊○○，戊○○之傷勢是
    他自己跳下山坡造成等語，尚非虛妄，且互核一致，堪可採
    信。
(三)關於被告丙○○被訴妨害自由部分：
    公訴意旨依證人戊○○指述，認被告丙○○亦有在「閱讀咖
    啡館」外，參與強押證人戊○○上車並帶至百果山之妨害自
    由犯行，然經被告丙○○始終否認。徵之證人甲○○迭於偵
    訊、審理時結證稱：當日丙○○的車開到閱讀咖啡館後，就
    停車並搖下窗戶，丁○○看到丙○○車子，就在駕駛座旁喊
    說「走、走」，丙○○問丁○○要去哪裡，丁○○沒有回答
    直接開車，丙○○就跟著走，當時丙○○都一直坐在車內，
    沒有下車，渠和丙○○自始均沒有看到丁○○押人上車；到
    百果山後，渠因尿急先下車，並叫丙○○在車上等渠，渠尿
    尿中聽到有人說「蹲下、東西倒出來、你跟我太太什麼關係
    」這三句話，就回頭看，看到有人跑掉，渠尿完後往回走，
    快到丙○○車旁時，丙○○才下車問丁○○那人是誰，丁○○說那人就是跟你嫂嫂喝咖啡的男人（見本院九十六年六月
    二十六日審判筆錄第十八至二一頁）等詞甚詳。另被告丁○○亦於本院以證人身份具結證陳：丙○○到的時候，戊○○
    已經被其押上車，所以丙○○沒有看到其押戊○○上車，其
    也未跟丙○○說車上有押人，到百果山後，丙○○是戊○○
    跑掉後才下車等詞在卷，均核與被告己○○、乙○○於偵審
    中以證人身份所證：被告丙○○於被告丁○○押戊○○上車
    時並未在場，且戊○○在百果山倒出包內物品暨脫逃時，被
    告丙○○並未下車等情節，大致吻合，足見被告丙○○於被
    告丁○○、己○○、乙○○強押證人戊○○上車之際，尚未
    到達「閱讀咖啡館」，復查無其他積極證據可資證明被告丙○○就被告丁○○、己○○、乙○○將證人戊○○押上車一
    事有所認識，或與被告丁○○、己○○、乙○○間，有何妨
    害證人戊○○行動自由之犯意聯絡，應認被告丙○○此部分
    所辯，確可採信。
(三)此外，復查無其他積極證據，足資認定被告丁○○、己○○
    、乙○○、丙○○有公訴意旨指摘之加重強盜、傷害犯行，
    亦不足推認被告丙○○有何妨害自由行為。惟公訴人認被告
    丁○○、己○○、乙○○此部分加重強盜、傷害如成立犯罪
    ，與前揭業經論罪科刑部分有牽連犯之裁判上一罪關係，爰
    就被告丁○○、己○○、乙○○加重強盜、傷害部分，均不
    另為無罪之諭知；另被告丙○○被訴加重強盜、傷害、妨害
    自由部分既皆不能證明犯罪，自應諭知被告丙○○無罪之判
    決。
據上論斷，應依刑事訴訟法第二百九十九條第一項前段、第三百
零一條第一項，刑法第二條第一項前段、第二十八條、第三百零
二條第一項、（修正前）第四十七條，罰金罰鍰提高標準條例第
一條，判決如主文。
本案經檢察官高如應到庭執行職務。
中    華    民    國　  96    年    7     月    10    日
                  刑事第四庭  審判長法  官  周  淡  怡
                                    法  官  吳  永  梁
                                    法  官  周  莉  菁
以上正本證明與原本無異。
如不服本判決，應於判決送達後十日內向本院提出上訴狀（須附
上訴狀繕本），上訴於臺灣高等法院臺中分院。
告訴人或被害人對於判決如有不服具備理由請求檢察官上訴者，
其上訴期間之計算係以檢察官收受判決正本之日期為準。
中    華    民    國　  96    年    7     月    16    日
                                    書記官  黃　當　易
附錄本判決論罪科刑法條：
刑法第三百零二條第一項：
私行拘禁或以其他非法方法，剝奪人之行動自由者，處五年以下
有期徒刑、拘役或三百元以下罰金。
